臺灣高等法院民事判決
110年度家上字第66號
上  訴  人  甲〇〇  
訴訟代理人  陳銘祥律師
複 代理 人  城紫菁律師
被 上訴 人  乙〇〇  
訴訟代理人  吳錫欽律師
上列當事人間請求離婚等事件，上訴人對於中華民國110年2月5
日臺灣新北地方法院109年度婚字第427號第一審判決提起上訴，
本院於110年8月31日言詞辯論終結，判決如下：
    主      文
上訴駁回。
第二審訴訟費用由上訴人負擔。
    事實及理由
一、上訴人主張：兩造於網路上認識未久，即於民國000年0月00
    日結婚，並育有未成年子女丙〇〇（100年9月28日生），惟被
    上訴人自102年間起即在網路上與多名男子有超乎正常男女
    之對話，更與訴外人丁〇〇合意性交，並利用去健身房等名義
    ，掩飾從事性交易之行為，另自104或105年間起至107年11
    月止與訴外人戊〇〇合意性交，對伊已構成不堪同居之虐待。
    縱令被上訴人未與他人合意性交，但亦與多名男子為逾越普
    通男女分際之交往，且被上訴人未有穩定工作，積欠鉅額卡
    債未還，家庭生活費用均由伊負擔。被上訴人雖自107年起
    於〇〇市政府上班，但於平日晚上或假日經常藉故離家，無履
    行同居之意願，兩造婚姻顯有難以維持之重大事由，並於10
    8年9月、10月間口頭協議離婚，詎被上訴人事後反悔不願辦
    理離婚登記等語，爰依民法第1052條第1項第2款、第3款、
    第2項規定，求為命兩造離婚，並依民法第1055條第1項後段
    規定，求為酌定丙〇〇之權利義務行使或負擔由伊任之之判決
    。
二、被上訴人則辯以：伊雖曾與丁〇〇為玩笑嬉笑之對話，但未與
    之合意性交，且上訴人未經伊同意，自伊手機取得上開對話
    ，不法侵害伊隱私，屬非法取得之證據，無證據能力。又伊
    並未從事性交易，雖於104或105年間因參加朋友聚會而結識
    戊〇〇，並因喝酒不適，與包含戊〇〇在內之友人於附近酒店房
    間等待酒醒，但未與戊〇〇單獨相處或合意性交。另伊於婚後
    幫忙上訴人從事網拍事業，且全心照顧未成年子女與家庭，
    並無未盡妻子及母親之義務情事。伊目前白天在〇〇市政府上
    班，伊母因罹患胰臟惡性腫瘤(下稱胰臟癌)，自110年6月24
    日起至同年7月15日止於〇〇〇醫院附設民眾診療服務處住院治
    療，故每週夜間約2日留在〇〇市照顧伊母，然返家後上訴人
    卻冷漠以待，非僅未曾探視伊母，更借此指摘伊無履行同居
    之意願，顯無可採。再者，伊於兩造婚前因與前夫離婚，情
    緒低落，而為病態消費致積欠卡債，然未曾隱瞞，上訴人亦
    知悉，目前經原法院以108年度司執消債更字第283號裁定(
    下稱系爭更生裁定)認可伊所提更生方案，並以自身工作所
    得清償，實無以上訴人財產繳付卡債之情事。而上訴人自承
    與線上遊戲認識之女子即訴外人己〇〇發生性關係，並於108
    年結識〇姓女子，及帶丙〇〇與該女子同遊與用餐，故不實指
    摘伊從事性交易，逼迫伊離婚，自不應准許等語。
三、原審為上訴人敗訴之判決，上訴人不服，提起上訴，聲明為
    ：㈠原判決廢棄。㈡請准上訴人與被上訴人離婚。㈢丙〇〇之權
    利義務之行使及負擔，由上訴人單獨任之。被上訴人則答辯
    聲明：上訴駁回。
四、兩造不爭執之事項：
  ㈠兩造於000年0月00日結婚，育有未成年子女丙〇〇（100年9月2
    8日生），兩造婚姻關係現仍存續等情，有戶籍謄本、戶口
    名簿可稽（見原審卷第77至79、107、167頁）。
  ㈡證人戊〇〇於原審109年11月6日審理時證稱：「（問：是否有
    見過這位女性《即被上訴人》？）4、5年前有見過，第1次認
    識是4、5年前，因為有一天跟客戶吃完飯，客戶跟我們幾個
    人約一起去酒店，朋友就幾個介紹，一個人一個房間，女孩
    子就進來了，我沒有印象很清楚，照片看起來比較年輕，這
    個女的到我的房間。」「（問：地點是在哪裡？）我記得是
    飯店，因為喝了酒。」「（問：是否認識被上訴人乙〇〇？）
    朋友介紹認識的，以前完全不認識。」「（問：你記得為何
    對方《即上訴人》打電話給你嗎？）我記得是2018年11月19日
    ，他(即上訴人)打完後，我馬上傳訊息給女方（即被上訴人
    ），說我不知道妳有老公。另一是同年11月17日對話截圖，
    是上訴人發給被上訴人的，用我的人頭照片，上訴人用這個
    方式去約被上訴人，被上訴人後來發這個照片來問我，我才
    知道上訴人盜用我的人頭照片去約被上訴人。」「(問：你
    怎麼認識上訴人？)我完全不認識上訴人，但是上訴人於107
    年11月19日打電話來表明他是被上訴人的老公，我才知道被
    上訴人有老公，我就馬上發微信給被上訴人。之後被上訴人
    完全沒有跟我聯繫，我也沒有跟被上訴人聯繫」「（問：這
    4、5年間，除了你跟被上訴人在飯店，還有你曾經發訊息給
    被上訴人之外，你們2位有其他的聯繫嗎？）事實是被上訴
    人中間有主動約我出去，我沒有主動約被上訴人，我們是用
    通訊軟體聯繫。」「（問：約你出去很多次嗎？）一個月、
    二個月，我有時間我就出去，但次數不記得。」（見原審卷
    第296至298頁）。
  ㈢109年5月28日上訴人以通訊軟體與戊〇〇為下列對話：「（上
    訴人）我問你吼，像你們發生關係那麼久，那麼多年，她（
    即被上訴人）在她的電話簿輸入你是她的老師，你真的是她
    的老師嗎？我（戊〇〇）不知道耶，也不知道她是怎麼輸入，
    我也是人家介紹認識，上次跟我說完確實就沒有再聯絡，上
    次你（即上訴人）跟我講我就知道有你了，而且都沒有聯絡
    了」「我（戊〇〇）就跟你講，她可能是被人家介紹的，對不
    對，那都不管，但是你跟我講後，我就直接完全沒有聯絡，
    就發個訊息說，你有老公，你老公也有打電話給我，她也都
    沒有聯絡到現在」有通訊錄音譯文暨光碟可佐（見原審卷第
    179、369頁）。
  ㈣被上訴人因無力清償負債391萬4021元本息之卡債，聲請更生
    程序，經原法院於109年6月12日以系爭更生裁定認可其所提
    出之更生方案，有民事裁定書可憑（見原審卷第231至234頁
    ）。
五、本院判斷：
    上訴人主張被上訴人與丁〇〇、戊〇〇合意性交，並從事性交易
    ，對其為不堪同居之虐待，其得依民法第1052條第1項第2款
    、第3款規定訴請離婚；又被上訴人與多名男子為逾越普通
    男女分際之交往，且平日晚上及假日經常藉故離家，無同居
    之意願，復又積欠大量卡債，兩造婚姻顯有難以維持之重大
    事由，其亦得依民法第1052條第2項規定訴請離婚，並依同
    法第1055條第1項後段規定，請求酌定丙〇〇之權利義務行使
    或負擔由伊任之等語，惟為被上訴人所否認，並以前詞為辯
    。經查：
  ㈠上訴人依民法第1052條第1項第2款規定訴請離婚部分：
  ⒈按夫妻之一方與配偶以外之人合意性交者，他方得向法院請
    求離婚，民法第1052條第1項第2款固有明文。惟有請求權之
    一方，於事前同意或事後宥恕，或知悉後已逾6個月，或自
    其情事發生後已逾2年者，不得請求離婚，同法第1053條亦
    定有明文。
  ⒉上訴人雖主張：被上訴人以通訊軟體對丁〇〇稱愛你哦、腫的
    變翹、I LOVE YOU，丁〇〇則回覆雞雞也變麻，可以推論兩人
    間確有合意性交，伊自得依民法第1052條第1項第2款規定訴
    請裁判離婚云云。惟查上訴人就被上訴人與丁〇〇合意性交乙
    節並未舉證以實其說，係以被上訴人與丁〇〇之對話推測兩人
    合意性交，顯係上訴人個人之臆測，且為被上訴人所否認，
    自難憑信。本院既認被上訴人未與丁〇〇為合意性交，則被上
    訴人辯稱與丁〇〇之對話時間係在101年7月29日前後(見原審
    卷第173頁)，距上訴人於109年4月9日向原法院訴請判決離
    婚時止（見原審卷第17頁），已逾2年之除斥期間，不得依
    民法第1052條第1項第2款規定訴請裁判離婚部分，即不再論
    究。
  ⒊上訴人雖主張：被上訴人自104或105年起至107年11月止與戊
    〇〇間有合意性交行為，伊自得依民法第1052條第1項第2款規
    定請求判決離婚云云，並提出其於109年5月28日與戊〇〇之通
    訊錄音光碟與譯文為憑(見原審卷第179、368頁)。惟戊〇〇並
    未於上開錄音光碟與譯文中承認與被上訴人合意性交，且於
    原審109年11月6日審理時僅證稱：4、5年前認識被上訴人，
    因客戶跟我們幾個人約一起去酒店，一個人一個房間，上訴
    人就進來了伊房間，伊記得107年11月19日上訴人打電話給
    伊後，伊馬上傳訊息給被上訴人，說伊不知道被上訴人有老
    公，這4、5年間，被上訴人有主動約伊出去，伊沒有主動約
    被上訴人，約1、2個月出去1次等語（見原審卷第296至298
    頁），並未證述其曾與被上訴人合意性交，尚難僅憑上開證
    據遽為不利被上訴人之認定。本院既認被上訴人未與戊〇〇合
    意性交，則被上訴人辯稱縱認被上訴人與戊〇〇曾合意性交，
    觀諸證人戊〇〇證述上訴人於107年11月19日即打電話給伊，
    表明其係被上訴人老公，伊即未再與被上訴人聯繫等語(見
    原審卷第297頁)，及上訴人自承其約於107年10月間發現(被
    上訴人與戊〇〇合意性交)等語(見本院卷第104頁)，可見上訴
    人至遲於107年11月19日即已知悉被上訴人此前與戊〇〇合意
    性交之情，則其遲至109年4月8日始提起本件離婚訴訟，顯
    逾6個月之除斥期間乙節，亦無再審認之必要。
  ⒋上訴人雖主張：被上訴人婚後從事性交易，與他人合意性交
    云云，並提出被上訴人與「工專學長」之對話紀錄(見原審
    卷第175頁)、「J0000」、「小〇」之對話紀錄(見原審卷第1
    77、183、185頁)、上訴人與「小〇」之對話紀錄(見原審卷
    第181頁)、上訴人以「G000000」ID所為之對話紀錄(見原審
    卷第187至193頁)為憑。惟查，被上訴人與「工專學長」之
    對話紀錄並無任何與性交易有關之記載，核其性質僅為一般
    朋友間之聊天。次查，被上訴人否認其曾與「J0000」、「
    小〇」對話，上訴人復未能舉證證明與「J0000」、「小〇」
    對話者為被上訴人，則「J0000」、「小〇」之通訊軟體對話
    紀錄，自不得採為不利被上訴人之認定。再查，上訴人與「
    小〇」之對話與被上訴人無涉，無從證明被上訴人從事性交
    易。末查，上訴人雖主張其曾以「G000000」ID與被上訴人
    對話，惟為被上訴人所否認，雖上開對話紀錄記載之電話號
    碼與被上訴人在社工訪視時所留之電話號碼相同（見原審卷
    第191、249頁)，然只要知悉被上訴人之電話號碼，即可使
    用兩支手機申請2個Line帳號製作出相同之對話，尚難認上
    訴人以「G000000」ID對話之對象為被上訴人。再者，被上
    訴人已爭執上訴人以「G000000」ID所為對話紀錄之真正，
    並要求上訴人須提出上開對話紀錄原件(即用以進行上開對
    話之手機或電腦），以供核與「G000000」ID對話之對象(見
    本院卷第89頁)，且上訴人提出上開對話紀錄原件亦無何困
    難可言，惟卻未提供原件供本院勘驗，自難採為不利於被上
    訴人之認定。則上訴人上開主張，顯無可採。
  ⒌綜上所述，上訴人依民法第1052條第1項第2款訴請離婚，為
    無理由，不應准許。
  ㈡上訴人依民法第1052條第1項第3款規定訴請離婚部分：
  ⒈按民法第1052條第3款所謂不堪同居之虐待，係指予以身體上
    或精神上不可忍受之痛苦，致不堪繼續同居者而言，如非客
    觀的已達於此程度，不容夫妻之一方，以主觀之見解，任意
    請求與他方離婚(最高法院34年上字第3968號判例意旨參照)
    。
  ⒉上訴人雖主張被上訴人婚後長期與異性發生不正常之男女關
    係，並從事性交易等行為，致其身心俱疲而受有不堪同居之
    虐待云云。惟查，被上訴人僅於101年7月29日前後與丁〇〇為
    愛你哦、腫的變翹、I LOVE YOU、雞雞也變麻等對話，及自
    104或105年起至107年11月止與戊〇〇約每1、2個月為外出交
    往(見兩造不爭執事項㈡)，並無從事性交易之情，業經本院
    認定如前，核上訴人主張被上訴人從事性交易，致其身心俱
    疲而受有不堪同居之虐待云云，顯無可採。次查，觀諸上訴
    人陳稱：伊發現被上訴人與丁〇〇有超乎正常男女之對話，即
    好言相勸被上訴人回歸家庭等語(見原審卷第153頁)，可見
    被上訴人與丁〇〇為上開對話固有未當，但被上訴人如回歸家
    庭，上訴人仍可與被上訴人共營婚姻生活，自非屬不堪繼續
    同居之虐待。再查，被上訴人自104或105年起至107年11月
    止，固於每1、2月與戊〇〇外出交往，惟參酌證人戊〇〇證稱：
    上訴人於107年11月19日打電話給伊，表明其係被上訴人老
    公，伊即未與被上訴人聯繫等語(見原審第297頁)，及上訴
    人自承其於107年10月知情等語(見原審卷第104頁)，可見被
    上訴人於上訴人知悉上情後，即未與戊〇〇會面，且上訴人仍
    與被上訴人共同生活1年餘，亦難認係不堪繼續同居之虐待
    。則上訴人依民法第1052條第1項第3款規定訴請離婚，為無
    理由，不應准許。
  ㈢上訴人依民法第1052條第2項規定訴請離婚部分：
　⒈按民法第1052條第2項規定有同條前項以外之重大事由，難以
    維持婚姻者，夫妻之一方得請求離婚；但其事由應由夫妻之
    一方負責者，僅他方得請求離婚。而是否有難以維持婚姻之
    重大事由，判斷標準為婚姻是否已生破綻而無回復之希望，
    此不可由原告已喪失維持婚姻意欲之主觀面加以認定，而應
    依客觀的標準，即難以維持婚姻之事實，是否已達於倘處於
    同一境況，任何人均將喪失維持婚姻希望之程度以決之（最
    高法院87年度台上字第1304號判決意旨參照）。再民法第10
    52條第2項但書規定難以維持婚姻之重大事由應由夫妻之一
    方負責者，僅他方得請求離婚，係為公允而設，故難以維持
    婚姻之重大事由，夫妻雙方均須負責時，應比較衡量雙方之
    有責程度，僅責任較輕之一方，得向責任較重之他方請求離
    婚（同院90年度台上字第2215號判決意旨參照）。
　⒉上訴人雖主張被上訴人與丁〇〇、戊〇〇為逾越普通男女分際之
    交往，婚後未有穩定工作，積欠大量卡債未還，家庭生活費
    用均由其一人負擔，且被上訴人於原審判決後即經常離家未
    返，無履行同居之意願，兩造婚姻顯有難以維持之重大事由
    云云。惟查：
　①上訴人主張被上訴人曾於104或105年間經人介紹而認識戊〇〇
    ，並至戊〇〇住宿之酒店與戊〇〇共處一室，且自104、105年起
    至107年11月止每1、2個月與戊〇〇外出等情，已據被上訴人
    所不爭執，堪信為真。惟查，被上訴人經友人介紹與原本不
    相識之戊〇〇在酒店房間共處一室，且持續2至3年每1、2月與
    戊〇〇外出，不能認有合意性交行為，業經本院認定如前，且
    被上訴人自107年11月19日後即未再與戊〇〇往來，迄至109年
    4月9月上訴人提起本件離婚訴訟時止，兩造又共同生活逾1
    年4個月，上訴人並自承兩造仍可針對未成年子女事務討論(
    見原審卷第252頁)，兩造所生未成年子女亦稱與兩造居住比
    較開心等語（物證袋內之訪視報告），可見兩造婚姻功能尚
    存，難認達到任何人倘處於同一境況，均將喪失維持婚姻希
    望之程度。　
　②上訴人主張被上訴人與丁〇〇間為逾越普通男女分際之對話，
    固據被上訴人所不爭執(見原審卷第156頁)。然被上訴人與
    丁〇〇以通訊軟體為對話係在101年7月29日前後(見原審卷第1
    73頁)，上訴人自承其於102年間發現此情，即勸諭被上訴人
    要以子女及家庭之照顧為主等語（見原審卷第228頁），且
    未舉證證明103年後被上訴人仍與丁〇〇以通訊軟體為逾越普
    通男女分際之對話，至109年4月8日提起本件離婚訴訟時止
    ，當與被上訴人共同生活約7年，則被上訴人與丁〇〇為逾越
    普通男女分際之對話，客觀上顯未達任何人倘處於同一境況
    ，均將喪失維持婚姻希望之程度。則上訴人主張被上訴人與
    丁〇〇為逾越普通男女分際之對話，致兩造婚姻有難以維持之
    重大破綻云云，顯不足取。
　③被上訴人抗辯其於兩造婚後協助上訴人經營網拍事業，並負
    照顧兩造未成年子女丙〇〇之主要責任，並非全未工作等語。
    觀諸被上訴人105年執行業務所得為23萬7540元，有稅務電
    子閘門財產所得調件明細表可佐(見原審卷第141頁)，且上
    訴人亦不爭執被上訴人自109年起即至〇〇市政府工作(見本院
    卷第132至133頁)，可見被上訴人確有工作能力，亦無自兩
    造結婚後即不工作之情。況被上訴人於109年至〇〇市政府上
    班前，丙〇〇由其負主要照顧之責，且丙〇〇現仍與被上訴人同
    睡一間房間，有社工訪視報告足憑(見原審卷第252至253頁)
    。參酌家務有給制之精神，被上訴人從事育兒等家庭內勞動
    之活動，仍應對其價值予以適當評價，不能認從事家內之勞
    務活動非屬工作。則上訴人主張被上訴人自兩造結婚後未工
    作云云，顯與事實不符，委無足採。
　④被上訴人抗辯其雖因與前夫離婚，為病態消費，致積欠卡債
    本金117萬6561元，本息合計391萬4021元，然業經原法院於
    109年6月12日以108年度司執消債更字第283號裁定准予更生
    ，准許其連續6年按月支付5325元，總計清償38萬3400元，
    即視為全部清償完畢，而其現為〇〇市政府約聘人員，每月收
    入約3萬4000元，每月所得於清償卡債後仍餘2萬8675元(計
    算式：34,000－5,325＝28,675)，足供負擔自身生活所需與扶
    養丙〇〇之費用，且上訴人亦未曾為其清償上開卡債，兩造婚
    姻並不因其積欠卡債而難以維持等語，有原法院上開裁定足
    憑(見原審卷第231至234頁)，再參酌上訴人不爭執被上訴人
    現每月薪資約3萬餘元(見本院卷第70頁)，及上訴人未舉證
    證明曾代被上訴人清償上開卡債，可見被上訴人原雖積欠39
    1萬4021元本息卡債，但經系爭更生裁定減為38萬3400元(計
    算式：5,325×12×6＝383,400)，且其自身收入按月清償卡債
    後，尚足支付自身生活所需與扶養丙〇〇之費用，難認兩造婚
    姻已因被上訴人積欠卡債而難以維持。則上訴人主張兩造婚
    姻因被上訴人積欠卡債而難以維持云云，洵無可採。
　⑤被上訴人抗辯其因母親罹患胰臟癌，自110年6月24日起至同
    年7月15日止於〇〇〇醫院附設民眾診療服務處住院治療，期間
    並自同年6月28日起至7月2日止住進加護病房，故其每週2日
    於上班後留在〇〇市照顧母親，並無不履行同居義務之情事等
    語，已據提出〇〇〇醫院附設民眾診療服務處診斷證明書可憑(
    見本院卷第145頁），堪認被上訴人每週2日留在〇〇係為照顧
    罹癌之母親，並非無故不履行同居之義務。則上訴人主張被
    上訴人無履行同居之意願，致兩造婚姻有難以維持之重大事
    由云云，亦無可採。
　⑥綜上所述，兩造之婚姻未生難以維持之重大破綻，上訴人依
    民法第1052條第2項規定訴請離婚，不應准許。
　㈣上訴人依民法第1055條第1項後段規定，請求酌定丙〇〇之權利
    義務行使或負擔由其任之部分：
　  按夫妻離婚者，對於未成年子女權利義務之行使或負擔，依
    協議由一方或雙方共同任之。未為協議或協議不成者，法院
    得依夫妻之一方、主管機關、社會福利機構或其他利害關係
    人之請求或依職權酌定之。民法第1055條第1項定有明文。
    查上訴人依民法第1052條第1項第2款、第3款、第2項規定訴
    請判決離婚，既不應准許，則其依同法第1055條第1項後段
    規定，請求酌定丙〇〇之權利義務行使或負擔由其任之，為無
    理由，亦不應准許。
六、從而，上訴人依民法第1052條第1項第2款、第3款、第2項規
    定請求判決離婚，及依同法第1055條第1項後段規定請求酌
    定丙〇〇之權利義務行使或負擔由其任之，均無理由，不應准
    許。原審為上訴人敗訴之判決，並無不合。上訴論旨指摘原
    判決不當，求予廢棄改判，為無理由，應駁回其上訴。
七、本件事證已臻明確，兩造其餘之攻擊或防禦方法及所用之證
    據，經本院斟酌後，認為均不足以影響本判決之結果，爰不
    逐一論列，附此敘明。
八、據上論結，本件上訴為無理由，依家事事件法第51條，民事
    訴訟法第449條第1項、第78條，判決如主文。
中　　華　　民　　國　　110 　年　　9 　　月　　14　　日
                  家事法庭
                      審判長法  官  黃嘉烈
　　　　　　　　　 　 　　　法  官  高明德
　　　　　　　　　 　　　 　法  官  何君豪
正本係照原本作成。
如不服本判決，應於收受送達後20日內向本院提出上訴書狀，其
未表明上訴理由者，應於提出上訴後20日內向本院補提理由書狀
（均須按他造當事人之人數附繕本）上訴時應提出委任律師或具
有律師資格之人之委任狀；委任有律師資格者，另應附具律師資
格證書及釋明委任人與受任人有民事訴訟法第466 條之1第1項但
書或第2項所定關係之釋明文書影本。如委任律師提起上訴者，
應一併繳納上訴審裁判費。
中　　華　　民　　國　　110 　年　　9 　　月　　15　　日

　　　　　　　　　　　　　  書記官  陳奕伃